【裁判字號】    89,上更(一),360
【裁判日期】    900320
【裁判案由】    不動產所有權移轉登記
【裁判全文】
臺灣高等法院民事判決  八十九年度上更(一)字第三六○號
      上訴人            椰城實業股份有限公司
      法定代理人        陳明遠.
      上訴人            甲○○.
      訴訟代理人        蔡式穀.
右當事人間請求不動產所有權移轉登記事件，兩造對於中華民國八十八年十二月三十
一日臺灣臺北地方法院八十七年度重訴字第五四四號第一審判決各自提起上訴，經判
決後，由最高法院發回更審，本院判決如左：
    主    文
兩造之上訴均駁回。
第二審訴訟費用由兩造各自負擔。
    事    實
甲、上訴人即被上訴人椰城實業股份有限公司（下稱椰城公司）方面：
一、聲明：求為判決：(一)原判決關於命椰城公司對待給付部分廢棄。（二）甲○○之
    上訴駁回。
二、陳述：除與原判決及本院前審判決記載相同部分，予以引用外，並補稱：
（一）按約定之違約金額過高者，法院得酌減至相當之數額，固為民法第二百五十二
      條所明定，惟違約金過高之事實，應由債務人負舉證責任（最高法院五十四年
      度台上字第一三二一號判決參照），原審並未俟甲○○舉證證明違約金過高，
      即判令椰城公司應於甲○○辦理所有權移轉登記之同時，返還過高部分之違約
      金予甲○○，顯與法不合。
（二）約定之違約金是否過高，應依一般客觀之事實、社會經濟狀況、當事人實際上
      所受損害及債務人如能如期履行債務時，債權人可享受之一切利益為衡量標準
      。經查系爭房地總價為新台幣（下同）七百八十五萬元，而系爭房地於民國（
      下同）八十七年四月八日解約時，其鄰房即同所六二號房地之市價為五百二十
      三萬元，相較該房地於訂約時之買賣價金為八百十四萬元，已有近三百萬元之
      跌價損害，故縱使系爭房地於當時解約後，椰城公司能順利依市價轉售，惟亦
      將受有近三百萬元之價差損害。如加上原審所認定之椰城公司因甲○○違約所
      受之消極損害，即可享受之預期利益一百零九萬九千元，則椰城公司之損害將
      有達四百萬元之多，遠比甲○○所給付之價金二百三十五萬元為多，自難認兩
      造間所約定之違約金過高。
三、證據：除援用原審及本院前審之立證方法外，並補提出不動產買賣契書為證。
乙、被上訴人即上訴人甲○○方面：
一、聲明：求為判決：（一）原判決關於不利甲○○部分廢棄。（二）上開廢棄部分
    ，椰城公司在第一審之訴及假執行之聲請均駁回。（三）椰城公司之上訴駁回。
二、陳述：除與原判決及本院前審判決記載相同部分，予以引用外，並補稱：
（一）本件甲○○確有主張以椰城公司返還過高部分違約金與甲○○之辦理系爭房地
      所有權移轉登記同時履行之抗辯。
（二）椰城公司於同一地區之台北縣汐止鎮（現已改制為縣轄市○○○街推出「高賞
      」專案，據現場銷售員邱鳳珠告稱，以建坪十九坪至二十三坪為例，每坪單價
      為二十萬元至二十四萬元，而查該專案係自八十三年間申請建造，至八十九現
      年間之銷售單價仍為二十餘萬元，顯未因房地產景氣低迷而有所變動，故系爭
      房地縱因兩造解約再轉售，其每坪售價亦應在二十萬二千元以上，椰城公司自
      未因而受有何損害。
三、證據：除援用原審及本院前審之立證方法外，並補提出土地及建物登記謄本、買
    賣契約、一五四建號公設謄本、存證信函、檢舉書、公平會處分書、「高賞」專
    案海報及廖萬成土地及建物登記謄本為證。
    理    由
一、本件椰城公司起訴主張：甲○○於八十六年一月二十四日向伊購買坐落台北縣汐
    止鎮○○段東勢坑小段七二之一二地號土地上興建之「中研宏觀」十三照區Ｃ棟
    一樓，完工後門牌號碼為台北縣汐止鎮○○街六十六號房屋及其基地（下稱系爭
    房地），約定總價款為七百八十五萬元，甲○○已給付買賣價款計二百三十五萬
    元，詎伊將房地所有權移轉登記予甲○○後，甲○○竟拒不依約辦理貸款或以現
    金給付尾款，經伊定期催告後，仍拒不履行，伊乃於八十七年四月七日以律師函
    向甲○○表示解除兩造間買賣契約等情，爰依民法第一百七十九條後段及第二百
    五十九條規定，求為命甲○○將坐落台北縣汐止鎮○○段東勢坑小段七二之一二
    地號土地所有權應有部分一萬分之一七四，及其上建物即○○一二六建號、門牌
    號碼為台北縣汐止鎮○○街六六號建物所有權全部，暨共同使用部分○○一五四
    建號房屋所有權應有部分一萬分之二四八（含車位地下一層編號二九號即同建號
    建物所有權應有部分一萬分之二○二）移轉登記予伊之判決（原審為甲○○應於
    椰城公司給付一百二十五萬元之同時，將系爭房地所有權移轉登記予椰城公司之
    對待給付判決，兩造均各就其不利部分聲明不服）。
    甲○○則以：系爭房屋公設比高達百分之四十九，椰城公司故意未告知，致伊陷
    於錯誤而訂約，伊已於八十六年八月二十六日以存證信向椰城公司表示撤銷受詐
    欺而訂定之買賣契約，自得主張在椰城公司未為返還伊前給付之價金二百三十五
    萬元對待給付前，拒絕辦理系爭房地所有權移轉登記。又縱認伊應負違約責任，
    惟兩造間關於違約金之約定亦顯屬過高，伊亦得主張酌減違約金，並於椰城公司
    返還過高部分之違約金前主張同時履行抗辯等語，資為抗辯。
二、經查椰城公司主張甲○○於八十六年一月二十四日向伊購買系爭房地，約定總價
    款為七百八十五萬元，甲○○已給付二百三十五萬元，完工後伊業將系爭房地所
    有權移轉登記予甲○○，惟甲○○拒付尾款之事實，業據其提出不動產買賣契約
    書、土地及建物登記簿謄本為證（見原審卷第七頁至第十四頁），且為甲○○所
    不爭執，自堪信為真實。而依兩造間所訂立之買賣契約書於第三條第二款約定：
    「甲方（指甲○○，下同）應配合至乙方（指椰城公司，下同）指定之金融機構
    辦理五百五十萬元整之銀行貸款，甲方並應於簽訂本契約之同時簽立撥款同意書
    及貸款金額之同額保證本票」，並於第六條約定：「甲方應於乙方通知辦理銀行
    對保手續之日起三日內辦妥一切相關配合事宜．．．」（見原審卷第八頁）。甲
    ○○既就尾款五百五十萬元迄未給付椰城公司，亦未辦妥銀行貸款，則椰城公司
    於八十七年三月十日以律師函定七日期限催告甲○○給付未果（見原審卷第十五
    頁至第十六頁），再於同年四月七日以律師函向甲○○表示解除兩造間之買賣契
    約（見原審卷第十七頁至第十九頁），即屬有據。
三、雖甲○○抗辯：兩造間關於土地部分並未約定土地坐落地點及範圍若干，椰城公
    司移轉予伊者乃土地所有權應有部分，伊不能同意，兩造關於土地部分之買賣契
    約因未合意而不成立云云。惟查兩造關於買賣標的物雖僅約定：「中研宏觀」十
    三照Ｃ棟一樓門牌編號：台北縣汐止鎮○○街六十六號一樓，．．．合計共約參
    拾捌點柒參坪」等（見原審卷第七頁），而未表明土地坐落地號，然查房屋不能
    離開土地而存在，且兩造於買賣契約書中關於買賣價款復已約定，土地部分為四
    百零一萬元，建物部分為三百八十四萬元，合計七百八十五萬元（見原審卷第七
    頁），足認甲○○於訂約時關於土地部分已有買受之合意，至其範圍及面積得依
    其建物所在地號及應分配之應有部分予以確定，故甲○○所為此部分之抗辯，殊
    不足取。
四、甲○○另抗辯：系爭房屋公設比過高，伊若知情，絕不會與椰城公司訂約，故伊
    訂定系爭買賣契約係受椰城公司之詐欺，伊復已向椰城公司表示撤銷系爭買賣契
    約云云，但為椰城公司所否認。經查兩造間所訂立之不動產買賣契約書已於第一
    條約定：「『中研宏觀』十三照Ｃ棟一樓門牌編號：汐止鎮○○街六十六號一樓
    ，面積含主建物、附屬建物、應負擔公共設施面積及其應持分之共同使用部分（
    甲方預定購買車位另應持分地下層停車位及其車道面積），合計共約三十八點七
    三坪，將來登記以地政機關複丈後登記面積為準。車位編號：Ｂ１－２９」（見
    原審卷第七頁），則甲○○所購買之位於地下一層之車位依約應計入共同使用部
    分應有部分，又依卷附系爭建物登記簿謄本記載，共同使用部分建號：００一五
    四，面積二五四八．０二平方公尺，權利範圍：一００００分之二四八（含車位
    編號地下一層二九號，權利範圍：一００００分之二０二）（見原審卷第十三頁
    ），故車位分攤面積為一五．五六坪，倘扣除車位部分面積，其餘應有部分之公
    共設施面積約僅有三．五五坪（其計算式為：2548.02平方公尺X【248/00000-00
    0/10000=46/10000】=11.72平方公尺,0.3025  坪X11.72=3.55坪），與主建物五
    十七．七三平方公尺、附屬建物七．三一平方公尺合計計算，其比例約為百分之
    一五（其計算式為：11.72÷【57.73+7.31+11.72】=0.15），並非百分之四十九
    ，故甲○○所辯系爭房屋公共設施比例高達百分之四十九，乃係因其將車位計入
    公共設施比例計算所致，自不足取。再依前開買賣契約條款之約定，甲○○既已
    同意預定購買車位所有權應列入共同使用部分所有權持分（見原審卷第七頁所附
    系爭買賣契約書），而非獨立分開，故其所辯車位不應計入共同使用部分，亦不
    足取。至甲○○所提出之公平交易委員會處分書（見原審卷第八九頁至第九三頁
    ），經核係以椰城公司與承購戶所訂之「中研宏觀不動產買賣契約書」未依公平
    交易委員會第二三五次委員會議就「公共設施分攤」導正原則所做成之第一項補
    充決議內容，因認該契約內容為足以影響交易秩序之欺罔行為而作成處分，惟此
    充其量僅能據為證明椰城公司涉有違背公平交易委員會之行政指導原則而經該會
    作成通案性處分而已，尚難據以認定甲○○係被詐欺而與椰城公司訂約。足見甲
    ○○所抗辯伊業以被詐欺為由，於八十六年八月二十六日向椰城公司表示撤銷兩
    造間買賣契約云云，應屬無據。
五、按契約解除時，當事人雙方互負回復原狀之義務；又當事人因契約解除而生之相
    互義務，準用第二百六十四條至第二百六十七條之規定，民法第二百五十九條及
    第二百六十一條分別定有明文。兩造間所訂立之買賣契約既經椰城公司合法解除
    ，已如前述，依前揭規定，兩造自應互負回復原狀之義務。椰城公司固主張依系
    爭買賣契約書第八條約定：「違約處理：甲方（指甲○○）如違反本契約之任何
    條款，則其已付之價款願無條件任由乙方（指椰城公司）沒收作為乙方之損害賠
    償，乙方自得解除本買賣契約自行處分本買賣標的物」（見原審卷第九頁），故
    伊得沒收甲○○所給付之二百三十五萬元價金充作違約金，而不須再返還該價金
    云云。甲○○雖不爭執有前開違約金之約定，但抗辯其約定過高。按當事人得約
    定債務人不履行債務時，應支付違約金；又違約金，除當事人另有訂定外，視為
    因不履行而生損害之賠償總額，民法第二百五十條第一項及第二項前段分別定有
    明文。又按約定之違約金過高者，法院得減至相當之數額，民法第二百五十二條
    亦定有明文，惟是否相當，乃須依一般客觀事實、社會經濟狀況及當事人所受損
    害情形，以為酌定標準，如約定之數額果與實際損害相懸殊者，法院得以當事人
    實際上所受損害為標準，予以核減（最高法院四十九年台上字第八○七號判例參
    照）。經查系爭房屋之買賣價款連同土地部分為七百八十五萬元，參酌原審卷附
    財政部核定之系買賣契約訂約時間即八十六年度房屋興建投資業同業利潤標準，
    其純利潤為百分之十四，以本件系爭房地之價金計算，甲○○如能如期履行債務
    ，則椰城公司所可得之純利潤為一百零九萬九千元（其計算式為：0000000x14%
    ＝0000000)，茲因甲○○未能如期履行債務，致椰城公司不能取得預期利益，是
    椰城公司主張將甲○○所繳價金二百三十五萬元充作違約金，尚嫌過高，應核減
    為一百零九萬九千元。至椰城公司另主張因甲○○不履行債務，致伊須再轉售，
    於再轉售時因面臨系爭建物價格跌落損失約三百萬元，如加計前開所失利益之金
    額，伊所受損害顯已超過沒收甲○○所繳價金總額云云。惟按損害賠償，除法律
    另有規定或契約另有訂定外，應以填補債權人所受損害及所失利益為限，為民法
    第二百十六條第一項所明定。本件椰城公司所主張之損害乃屬財產上之實際損害
    ，自應以已發生該損害事實為必要。本件系爭房地既尚未經售出，為兩造所不爭
    執，則椰城公司是否會受有價格跌落約三百萬元之損失，尚屬無稽，是椰城公司
    另主張伊受有跌價損失約三百萬元，即不足取。從而椰城公司於扣除一百零九萬
    九千元之違約金後，尚應返還甲○○之價金為一百二十五萬一千元（其計算式為
    ：0000000-0000000=0000000  )，並已據甲○○為同時履行抗辯，則椰城公司即
    應為對待給付。
六、綜上所述，椰城公司依不當得利之法則及解除契約回復原狀之規定，請求甲○○
    將系爭房地所有權移轉登記予伊，洵屬有據，應予准許，而甲○○為椰城公司應
    同時為返還價金一百二十五萬一千元之對待給付之抗辯，亦屬有據。從而，原審
    所為命甲○○於椰城公司給付一百二十五萬一千元之同時，將系爭房地所有權移
    轉登記予椰城公司之判決，並無不合。兩造之上訴論旨各自指摘原判決不當，求
    予廢棄改判，均無理由。
七、至兩造其餘之攻擊或防禦方法，及未經援用之證據，經本院斟酌後，認為均不足
    以影響本判決之結果，自無逐一詳予論駁之必要，併此敘明。
八、據上論結，本件兩造之上訴為均無理由，依民事訴訟法第四百四十九條第一項、
    第七十八條，判決如主文。
中      華      民      國     九十     年      三     月      二十     日
                                  臺灣高等法院民事第十三庭
                                      審判長法  官  林  鄉  誠
                                            法  官  劉  清  景
                                            法  官  謝  碧  莉
右正本係照原本作成。
如不服本判決，應於收受送達後二十日內向本院提出上訴書狀，其未表明上訴理由者
，應於提出上訴後二十日內向本院補提理由書狀（均須按他造當事人之人數附繕本）
上訴時應提出委任律師或具有律師資格之人之委任狀；委任有律師資格者，另應附具
律師及格證書及釋明委任人與受任人有民事訴訟法第四百六十六條之一第一項但書或
第二項（詳附註）所定關係之釋明文書影本。
中      華      民      國      九十    年      三      月    二十二    日
                                            書記官  曹  聖  德
附註：
民事訴訟法第四百六十六條之一（第一項、第二項）：
對於第二審判決上訴，上訴人應委任律師為訴訟代理人。但上訴人或其法定代理人具
有律師資格者，不在此限。
上訴人之配偶、三親等內之血親、二親等內之姻親，或上訴人為法人、中央或地方機
關時，其所屬專任人員具有律師資格並經法院認為適當者，亦得為第三審訴訟代理人
。


司法院資訊處製作；財團法人民間司法改革基金會備份。
